【裁判字號】    96,重上,33
【裁判日期】    970812
【裁判案由】    確認單價之訴等
【裁判全文】
臺灣高等法院臺南分院民事判決  96年度重上字第33號
上  訴  人  經濟部水利署南區水資源局
法定代理人  甲 ○ ○
訴訟代理人  蔡 建 賢  律師
被上  訴人  洲域營造有限公司
法定代理人  乙○○○
訴訟代理人  盧 世 欽  律師
上列當事人間請求確認單價之訴等事件，上訴人對於民國96年04
月20日臺灣臺南地方法院第一審判決（93年度重訴字第73號），
提起上訴，本院於97年7月29日言詞辯論終結，判決如下：
    主  文
原判決關於命上訴人給付超過新台幣捌佰貳拾萬仟肆佰玖拾
壹元，及自民國九十四年三月二十三日起至清償日止，按年息百
分之五計算利息之部分與該部分假執行之宣告，暨訴訟費用之裁
判均廢棄。
上開廢棄部分，被上訴人在第一審之訴及其假執行之聲請均駁回
。
其餘之上訴駁回。
第一（除確定部分外）、二審訴訟費用由上訴人負擔五分之四，
餘由被上訴人負擔。
    事實及理由
甲、程序方面：
一、按當事人喪失訴訟能力或法定代理人死亡或其代理權消滅者
    ，訴訟程序在有法定代理人或取得訴訟能力之本人，承受其
    訴訟以前當然停止；惟有訴訟代理人者不適用之；另承受訴
    訟人，於得為承受時，應即為承受之聲明；民事訴訟法第一
    百七十條、第一百七十三條及第一百七十五條第一項分別定
    有明文參照。本件上訴人經濟部水利署南區水資源局原法定
    代理人楊豐榮已於本院審理中因調任他職而卸任，由甲○○
    自民國（下同）九十七年四月二日繼任代理，並由上訴人具
    狀聲明承受訴訟，有其所提出之聲明承受訴訟狀及經濟部水
    利署函影本二份在卷可參（見本院卷第84、87至88頁），經
    核與前開規定相符，應准其承受訴訟，合先敘明。
二、次按訴狀送達後，原告不得將原訴變更或追加他訴。但有下
    列各款情形之一者，不在此限：二請求之基礎事實同一者。
    次按訴之變更或追加，非經他造同意，不得為之。但第二百
    五十五條第一項第二款至第六款情形，不在此限；民事訴訟
    法第二百五十五條第一項第二款及第四百四十六條第一項分
    別定有明文。經查本件被上訴人（即原告）於原審起訴時係
    以其向上訴人投標承攬施作之「阿公店水庫更新越域引水路
    工程（第五工區）」，於開工後，發現上訴人招標之施工項
    目，漏列第十四號暗渠及隧道二次混凝土襯砌工程，導致嚴
    重漏列混凝土數量，合計混凝土強度175 KG/c㎡之混凝土數
    量，共漏列3,698立方公尺，另混凝土強度210KG/c㎡之混凝
    土數量，則共漏列13,454立方公尺，業經雙方確認同意增加
    上開漏列之混凝土工程數量等情，主張依據兩造承攬契約關
    係，按行政院主計處民國（下同）九十年十月公布之混凝土
    物價計算，請求上訴人給付上開漏列部分之混凝土價金，及
    因此增加之洞內（外）混凝土澆置費、運輸費，暨勞安、品
    管、保險、營業稅、管理等費用，合計新台幣（下同）二千
    四百五十萬三千零十三元；嗣於原審起訴狀送達上訴人後，
    被上訴人於九十三年十月二十六日雖具狀追加民法第二百二
    十七條之二為請求權基礎（見原審卷(一)第94至95頁），惟究
    其訴訟標的即請求法院判決之事項仍然相同（即請求給付二
    千四百五十萬三千零十三元及法定遲延利息），且請求之基
    礎事實亦同一；至上訴人本於請求之承攬契約關係及情事變
    更原則等，乃其法律上（即請求權基礎）之主張，並非訴訟
    標的之變更或追加，且不甚礙上訴人之防禦及訴訟之終結，
    則揆諸前揭說明，自應予准許，併予敘明。
乙、實體方面：
壹、上訴人部分：
一、聲明：求為判決：
  (一)原判決不利於上訴人部分廢棄。
  (二)廢棄部分，被上訴人在第一審之訴駁回。
二、上訴人於本院審理時之陳述除與原判決記載相同者予以引用
    外，並補以下列等語，資為抗辯：
  (一)本件原審判決理由主要認為本件漏列之工程屬契約重大變更
    ，依契約書第二十二條所定應由兩造就工程單價另行協議，
    兩造協議不成，依契約書第四十一條約定由法院依公平合理
    原則決定之，因之原審法院據此依「公平合理原則」而為判
    決。
  (二)本件之爭議係因工程契約書就混凝土材料數量約定之漏列，
    屬工程數量約定之補正，既為契約數量之補正，其補正後之
    數量自應依原契約之條件、單價計算等履行。尚且本件系爭
    混凝土數量之漏列，若解釋為工程數量變更，系爭工程契約
    書就契約工程數量之變更亦有明文約定，兩造應依工程契約
    書中數量變更之約定履行，亦無調整契約單價之問題，故被
    上訴人之主張及請求皆無理由，因：
  (1)本件系爭工程契約書中混凝土數量漏列，為兩造所承認，並
    非契約數量之變更，更非契約數量之追加，既為契約數量之
    漏列，依法應屬契約工程材料數量之更正或補正之問題。而
    契約工程材料數量之更正或補正，並非契約之變更，依契約
    當事人原有之立約真意，此項工程契約材料數量更正或補正
    之相對價格，自應依契約原有之價格約定決定之，而不得就
    補正或更正之工程契約材料數量另行約定其價格，此為依約
    解釋之確論，亦為民法第九十八條所規定契約真意之解釋原
    則。
  (2)依系爭工程契約書第二十一條第一項約定：「機關（指上訴
    人）於必要時得於契約所約定之範圍內通知廠商變更契約。
    ‧‧」，準上，上訴人就系爭工程在契約約定之範圍有權片
    面變更契約數量或項目。本案混凝土數量漏列情事，係屬工
    程發包圖說必需施工項目數量之更正或補正，屬契約雙方原
    約定調整施工數量之範圍，尚且此項工程數量之補正為被上
    訴人所申請及同意更正補正，並非原契約範圍以外新增工作
    項目，故本件混凝土漏列部分之工程數量應依上述契約條款
    之規定辦理補正或更正。
  (3)再本件系爭漏列混凝土材料數量，經上訴人詳加核算，依實
    際核計更正增列175㎏/c㎡型混凝土3,698立方公尺，210㎏/
    c㎡型混凝土1,345立方公尺，並將結果通知被上訴人後，被
    上訴人亦無爭議，上訴人事後再要求系爭工程材料更正數量
    應提高單價，亦無理由。
  (三)退步言之，倘若本件系爭混凝土數量漏列之補正應視為契約
    之變更，依約被上訴人亦無權請求就變更之工程數量調整價
    格。本件系爭工程契約書第二十二條第一項約定：「依前條
    辦理變更契約後數量如有增減，其工程費之計算，仍以原訂
    價為準，‧‧」，依上揭契約書約定，系爭工程內容如有追
    加新增項目時，始由兩造另行議價，若僅就系爭工程之項目
    數量追加或增刪，仍應依原契約約定之單價計價給付，故被
    上訴人此項提高單價應屬契約追加新增工程項目之範圍，亦
    即契約工程項目之追加新增，始應依追加時之條件或價格另
    行議價之問題。而本件屬工程數量之更正補正，自無另行議
    價之理。故本件上訴人依契約所定之工程項目單價210 ㎏/c
    ㎡型混凝土每立方公尺九百四十六元，175 ㎏/c㎡混凝土每
    立方公尺八百九十三元計價，乃符合契約約定內容，被上訴
    人所請與契約約定不符。
  (四)被上訴人主張系爭工程開工後，陸續追加變更工程，其中混
    凝土材料之計價應依行政院主計處公佈之物價調整，並據此
    請求調整單價。惟被上訴人此項主張違反契約之約定，自不
    可採。兩造之工程契約書第五條第三項約定：「施工期間，
    如遇物價波動時，得依施工補充說明書之契約價金按物價指
    數調整辦法規定辦理。」準此，被上訴人依約雖可請求調整
    工程單價，惟其應先證明「物價波動」達一定幅度，被上訴
    人並無證明本件系爭工程項目價格有物價波動之情事，依約
    自無權請求調整工程單價。另依兩造之工程契約書第二十二
    條所定：「依前條辦理變更契約後數量如有增減，其工程費
    之計算，仍以原訂單價為準，但有新增工程項目時，由機關
    及廠商雙方共議合理單價。」準上，倘若上訴人就本件系爭
    工程於開工後有新增加工程項目時，上訴人雖得要求調整工
    程項目單價，惟須經兩造協議調整。本件上訴人並無主張或
    證明本件系爭工程有任何新增加工程項目，故被上訴人之調
    整混凝土價格之請求，自與契約不符，且不可採。
  (五)被上訴人投標本件系爭工程及工程契約書所附之「工程估價
    單」中所載，「雜項工程」之工程費用總金額為三千二百四
    十六萬一千元，「閘門機電工程」之工程費用總金額為二十
    三萬一千元，被上訴人雖於「工程估價單」之總表中，將投
    標價格中「雜項工程」與「閘門機電工程」之單項總價互相
    誤載欄位，亦即將雜項工程之工程費用總金額誤載為閘門機
    電工程費用，並將閘門機電工程費用誤載為雜項工程之費用
    ，惟此項誤載由上揭兩項工程之費用明細表即可查明；惟被
    上訴人卻仍持此項誤載為起訴請求理由，並以此誤載之金額
    指摘上訴人違法調整其工程單價云云，自不可採。
  (六)被上訴人所提之政府採購法之規定，應屬政府採購之招標、
    決標程序事項，本件被上訴人已依政府採購法得標及與上訴
    人簽立工程契約書，兩造之系爭工程承攬契約已依法成立生
    效，自不得復行主張簽約決標之程序有任何瑕疵；否則，本
    件兩造之系爭工程契約豈非應廢棄重行招標？因此，被上訴
    人所提有關政府採購法之規定，乃規範政府機關辦理採購應
    遵循之行為規範，屬公法事項，且本件系爭工程契約已成立
    生效並履行完畢，自無複行簽約前程序有瑕疵主張之理，被
    上訴人亦不得引之在民事訴訟中作為其訴訟標的之依據。又
    系爭工程契約書第二十二條第一項之約定，乃就契約變更後
    數量增減所定之一般規範，其約定條文內容係中性，且依理
    及依契約解釋之當然結果，該項約定條文內容係就「數量如
    有增減」之規範，亦即不僅就契約數量之增加而約定，同時
    亦就契約數量之減少而約定，被上訴人主張因契約數量增加
    而蒙受不利，即主張上揭約定「顯失公平」；但如本件系爭
    工程材料數量有減少而被上訴人獲得利益時，上訴人是否同
    樣得主張「顯失公平」而要求追回被上訴人所得之利潤？因
    此，本件系爭工程契約書第二十二條所定，乃中性之約定，
    並無偏頗契約當事人任何一方。故被上訴人主張上揭契約書
    條文「顯失公平」云云，自不實在。
  (七)至於被上訴人請求有關漏列混凝土部分施工中之附加工程費
    用，例如澆置費、運輸費等部分，上訴人已依契約單價計價
    給付完畢，且上揭施工附加費用並無物價波動等原因，被上
    訴人此部分之主張，不知其依據及理由何在？另有關工程之
    管理費用如環保費等，其計價係按工程金額計算，故工程管
    理費用亦無調整之理由。
  (八)原審判決誤將本件契約漏列工程部分視為契約變更，已違反
    契約之約定，因兩造皆同意本件工程數量之誤算並非契約之
    變更後之追加，故原審判決已違背兩造契約之約定。再者，
    依兩造契約書之約定，契約變更應經雙方當事人同意，如契
    約雙方無協議，依契約自由原則，法院不得代替契約當事人
    決定契約內容；本件原審判決已承認兩造並未就漏列工程數
    量部分另外達成協議，依約應依契約原單價計算之，惟本件
    原審法院竟另行依自己決定之契約單價計算，已嚴重違背民
    法契約規定及兩造之契約書約定。又在仲裁或調處時，雙方
    如就對方之主張不同意時，仲裁庭或公共工程會可依公平合
    理原則做仲裁或調處，但法院之判決必須依具體之法律規定
    或契約約定內容為判決，不得僅依所謂「公平合理原則」而
    下判決。
貳、被上訴人部分：
一、聲明：上訴人之上訴駁回。
二、被上訴人於原審起訴主張：兩造於九十年七月二十六日就工
    程名稱「阿公店水庫更新越域引水路工程（第五工區）」（
    以下簡稱系爭工程）訂立工程承攬契約，並於同年八月四日
    開工，預定竣工日為九十四年一月十四日；嗣系爭工程開工
    後，發現上訴人對於第十四號暗渠及隧道二次混凝土襯砌部
    分工程，均嚴重漏列混凝土數量，計混凝土強度175 KG/c㎡
    之混凝土，共漏列3,698立方公尺（原設計數量為4,879立方
    公尺），另混凝土強度210 KG/c㎡之混凝土數量部分，共漏
    列13,454立方公尺（原設計數量為20,947立方公尺）。雖上
    訴人對上開漏列之混凝土工程，欲以契約變更方式計價給付
    予被上訴人，惟主張漏列混凝土情事，係屬系爭工程發包圖
    說必需施工項目數量之變更調整施工數量，其工程費之計算
    ，仍以原定單價為準，僅欲以原合約單價（175KG/c㎡ 混凝
    土為每立方公尺893元，210KG/c㎡ 混凝土為每立方公尺946
    元）計價。惟被上訴人於九十年七月二十日經公開招標競價
    ，以系爭工程預算金額五億九千三百三十二萬元之百分之五
    十二‧二五比例決標價三億一千萬元得標，上訴人即以系爭
    工程原預算單價依決標價比例調整後與被上訴人締約，此舉
    已違反政府採購法揭示之公平合理原則，且上訴人不顧被上
    訴人支出本件工程之成本結構，而強以預算單價調整被上訴
    人之單價，所造成之不合理之處，可由被上訴人投標之成本
    結構及本工程合約詳細表（如附表一）比較得知；就系爭工
    程雖以低價得標，惟本件混凝土數量漏列甚鉅，即175 KG/c
    ㎡混凝土漏列部分佔原設計數量百分之七十六，210 KG/c㎡
    混凝土漏列部分佔原設計數量百分之六十四，超乎當事人得
    預見之範圍，顯非原工程契約規範所及，根本即不在兩造原
    工程契約規範之範圍內，自非屬工程契約第二十一條第一項
    所稱之「契約所約定之範圍內」之契約變更，上訴人不得主
    張適用原工程合約第二十二條第一項前段「辦理變更後數量
    如有增減，以原單價為準」之規定，反而應類推適用同條項
    後段「但有新增工程項目時，由機關及廠商雙方共議合理單
    價」，由兩造共同重新議定合理單價。退步言之，縱認本件
    數量漏列之增加，仍屬原工程契約第二十一條第一項之契約
    變更，但因漏列數量及比例均屬異常及嚴重，有違政府採購
    法一再揭示之公平合理原則，亦屬民法第二百四十七條之一
    所稱之顯失公平之定型化契約條款，應屬無效。是混凝土漏
    列部分單價，被上訴人主張應依行政院主計處（90年10月）
    公布之物價計算，扣除上訴人願以原合約單價給付之部分，
    其金額如附表二所示（即75KG/c㎡部分為3,154,061.18元，
    210KG/c㎡部分為11,979,172.52元）。又因前述混凝土漏列
    部分之數量龐大，致系爭工程中之洞內（外）混凝土澆置費
    及運輸費部分支出亦大幅增加，洞內（外）混凝土澆置及運
    輸部分之詳細數量及被上訴人實際支出之單價如附表三所示
    （即洞外、內混凝土澆置費用依序為742,590、1,935,470元
    ，洞外、內混凝土運輸費用依序為1,184,130、2,259,792元
    ）。另因漏列混凝土致工期期間所增加之環保費、勞安費、
    品管費、保險費、營業稅、管理費用，則為前二項金額之總
    和乘以百分之十五‧二八（即佔原合約工程總價之比例，如
    附表四所示），為三百二十四萬七千七百九十七元（即21,2
    55,215.7×0.1528＝3,247,797）；總計以上之請求金額為
    二千四百五十萬三千零十三元。爰本於承攬契約所衍生之請
    求權及情事變更原則之法律關係，求為判命：上訴人應給付
    被上訴人二千四百五十萬三千零十三元，及自起訴狀繕本送
    達上訴人翌日起至清償日止，按年息百分之五計算利息之判
    決（原審判決：上訴人應給付被上訴人一千零四十五萬二千
    零四元，及自九十三年三月二十三日起至清償日止，按年息
    百分之五計算之利息；而駁回被上訴人其餘之請求。茲上訴
    人就其敗訴部分，提起上訴；至被上訴人就其受敗訴判決部
    分，則未提起上訴）。
三、被上訴人於本院審理時之陳述除與原判決記載相同者予以引
    用外，並補稱：
  (一)按「依照當事人一方預定用於同類契約之條款而訂定之契約
    ，為左列各款之約定，按其情形顯失公平者，該部分約定無
    效：4.其他於他方當事人有重大不利益者。」民法第二百四
    十七條之一第四款訂有明文。又「機關辦理採購，應以維護
    公共利益及公平合理為原則，對廠商不得為無正當理由之差
    別待遇。」政府採購法第六條前段亦明指此旨。況「權利之
    行使，不得違反公共利益，或以損害他人為主要目的，行使
    權利，履行義務，應依誠實及信用方法。」民法第一百四十
    八條亦訂有明文。復「不考慮廠商單價是否合理而強以機關
    單價調整廠商單價」為政府採購法錯誤行為態樣十「決標程
    序」之(六)所明示，屬違反政府採購法公平合理法則之行為。
  (二)洞外混凝土澆置費、洞內混凝土澆置費、洞外混凝土運輸費
    、洞內混凝土運輸費部分：
    因前述混凝土漏列部分之數量龐大，致系爭工程中之洞內、
    外混凝土澆置及運輸部分之支出亦大幅增加，依前述理由，
    被上訴人因上開混凝土數量增加所支出的洞內、洞外混凝土
    澆置費及運輸費，亦應以被上訴人之投標單價作為計算金額
    之基礎。
  (三)因漏列混凝土致工期期間所增加之環保費、勞安費、品管費
    、保險費、營業稅及管理費用部分：
    本件工程總價金為三億一千萬元，其中環境保護工程項目占
    一百二十五萬三千九百五十二元，勞工安全衛生設備費占一
    百五十六萬七千四百四十元，廠商品質管制作業費占一百八
    十二萬三千八百二十一元，包商管理費占二千三百四十五萬
    八千三百六十七元，營業稅占一千四百五十三萬六千七百四
    十一元，保險費占四百七十二萬八千四百四十四元等情，此
    由兩造不爭執事項(1)所列表之「兩造合約單價」記載可明。
    被上訴人主張此部分項目共占工程總價金之百分之十五‧二
    八，應為真實可信。又關於工程環保、勞安、品管、保險、
    營業稅等費用，乃隨工程數量及施工期間增加而增加，此亦
    為上訴人不爭執；故於上述增加之混凝土、澆置費及運輸費
    工程款，上訴人應按原系爭契約比例給付此部分費用，亦堪
    認定。
、兩造不爭執之事實：
一、被上訴人於九十年七月間經公開招標競價，以總工程預算金
    五億九千三百三十二萬元之百分之五十二‧二五比例之決標
    價即三億一千萬元得標，承攬上訴人之「阿公店水庫更新越
    域引水路工程（第五工區）」；嗣上訴人即以系爭工程原預
    算單價依決標比例調整後與被上訴人訂立工程承攬契約，並
    約定於同年八月四日開工，預定竣工日為九十四年一月十四
    日，有工程契約書影本一份附卷可參（見原審補字卷第15至
    25頁）；至被上訴人投標單價與兩造合約單價之金額及比例
    如附表一所示。
二、系爭工程開工後，被上訴人發現主體工程漏列第十四號暗渠
    及隧道二次混凝土襯砌工程部分之混凝土數量，合計此部分
    工程漏列之混凝土數量，其中混凝土強度175 KG/c㎡之混凝
    土數量部分，共漏列3,698立方公尺（原設計數量為4,879立
    方公尺），另混凝土強度210K G/c㎡之混凝土數量部分，共
    漏列13,454立方公尺（原設計數量為20,947立方公尺），佔
    原設計數量百分之六十四，有經濟部水利署南區水資源局九
    十二年十一月十四日水南工字第009206010671號函影本一份
    附卷可憑（見原審卷(一)第14頁）。
三、上開漏列之工程項目及混凝土數量；
  (1)原契約單價為：「175KG/c㎡混凝土」每立方公尺893元，「
    210KG/c㎡混凝土」每立方公尺946元，「混凝土澆置費（洞
    外）」每立方公尺89元，「混凝土澆置費（洞內）」每立方
    公尺165元，「洞外混凝土運輸」費用每立方公尺73元，「
    洞內混凝土運輸」費用每立方公尺84元。
  (2)被上訴人投標單價為：「175KG/c㎡混凝土」每立方公尺1,2
    10元，「210KG/c㎡混凝土」每立方公尺1,430元，「混凝土
    澆置費（洞外）」每立方公尺110元，「混凝土澆置費（洞
    內）」每立方公尺198元，「洞外混凝土運輸」費用每立方
    公尺132元，「洞內混凝土運輸」費用每立方公尺132元。
  (3)上訴人預算單價：「175KG/c㎡混凝土」每立方公尺1,710元
    ，「210KG/c㎡混凝土」每立方公尺1,810元，「混凝土澆置
    費（洞外）」每立方公尺170 元，「混凝土澆置費（洞內）
    」每立方公尺315元，「洞外混凝土運輸」費用每立方公尺
    140元，「洞內混凝土運輸」費用每立方公尺160元。
  (4)被上訴人提出之統一發票實際支出單價：「175 KG/c㎡混凝
    土」每立方公尺1,492.43元，「210 KG/c㎡混凝土」每立方
    公尺1,586.43元，「混凝土澆置費（洞外）」每立方公尺20
    0元，「混凝土澆置費（洞內）」每立方公尺350元，「洞外
    混凝土運輸」費用每立方公尺250元，「洞內混凝土運輸」
    費用每立方公尺300元。
  (5)行政院主計處公布台灣地區營造工程物價（90年10月）為：
    「175KG/c㎡混凝土」每立方公尺1,745.91元，「210KG/c㎡
    混凝土」每立方公尺1,836.38元。
四、上開漏列之工程項目及混凝土數量，上訴人於九十一年十一
    月二十一日以水南工字第○九一○六○一六五○○號函通知
    被上訴人列入為系爭工程之工程項目及施作數量（見原審補
    字卷第26頁）。
五、本件系爭工程（含上開漏列工程部分）已全部完工，上訴人
    就上開漏列工程部分，按原契約單價，即175 KG/c㎡混凝土
    每立方公尺893元，210 KG/c㎡混凝土每立方公尺946元，計
    價追加給付工程款予被上訴人。
肆、兩造爭執之事項：
一、本件漏列工程部分是否為系爭工程契約第二十一條第一項所
    稱「契約所約定之範圍內」之契約變更？法院可否代替契約
    當事人決定契約內容？
二、系爭工程漏列之混凝土工程單價應如何計價？及此部分總金
    額為若干？
三、因混凝土數量增加所支出的洞內、洞外混凝土澆置費、運輸
    費應如何計價？及此部分總金額為若干？
四、上訴人是否應給付被上訴人因漏列上開混凝土等工程項目，
    致施工期間所增加之勞安、品管、保險、營業稅、管理費用
    等金額？
伍、本院之判斷：
一、本件漏列工程部分是否為系爭工程契約第二十一條第一項所
    稱「契約所約定之範圍內」之契約變更？法院可否代替契約
    當事人決定契約內容？
  (一)本件系爭工程開工後，被上訴人發現主體工程漏列第十四號
    暗渠及隧道二次混凝土襯砌工程部分之混凝土數量，合計此
    部分工程漏列之混凝土數量，其中混凝土強度175 KG/c㎡之
    混凝土數量部分，共漏列3,698立方公尺（原設計數量為4,8
    79立方公尺），另混凝土強度210K G/c㎡之混凝土數量部分
    ，共漏列13,454立方公尺（原設計數量為20,947立方公尺）
    ，佔原設計數量百分之六十四等事實，有前揭經濟部水利署
    南區水資源局九十二年十一月十四日水南工字第0092060106
    71號函影本一份附卷可憑，且為兩造所不爭執。雖上述之第
    十四號暗渠及隧道二次混凝土襯砌工程，依系爭工程契約所
    載亦在被上訴人所承攬應予施作之工程範圍，惟上訴人於對
    外招標之初即未將上開漏列之混凝土數量及費用列入招標工
    程項目之施工範圍內，而係兩造簽訂系爭工程契約後，經被
    上訴人於施工期間始發現有上述漏列之情事；因之，上訴人
    遂於九十一年十一月二十一日以水南工字第○九一○六○一
    六五○○號函（見原審補字卷第26頁）通知被上訴人列入系
    爭工程之工程項目及數量等情，則據上訴人於原審及本院審
    理時坦認在卷，自屬真實。
  (二)依上，系爭工程上揭第十四號暗渠及隧道二次混凝土襯砌工
    程各漏列之混凝土數量比例，分別高達原設計數量之百分之
    七十六（3,698 ÷4,879＝0.757，四捨五入，下同）及六十
    四（13,454 ÷20,947＝0.642），究之漏列之數量及比例顯
    然甚為嚴重，實已超乎一般工程經營者所得預見之範圍，即
    顯非兩造締約當時所能預見，應不為原系爭工程契約規範所
    及，核屬工程施工項目漏列情節重大之契約變更，應堪認定
    。至系爭工程契約第二十一條第一項：「機關（指上訴人）
    於必要時得於契約所約定之範圍內通知廠商變更契約。」第
    二十二條前段：「依前條辦理變更契約後數量如有增減，其
    工程費之計算，仍以原訂單價為準，‧‧。」規定，究其文
    意以解，雖機關（指上訴人）有通知廠商（指被上訴人）變
    更契約之權利，惟仍需於契約所「約定（即已經契約當事人
    意思表示一致）之範圍內」且「必要」時始得為之。而本件
    被上訴人所主張者乃上訴人於招標系爭工程時於應施作之工
    程項目「漏列」第十四號暗渠及隧道二次混凝土襯砌等二項
    工程之混凝土數量，且情況重大，已如前述；易言之，兩造
    就此部分並無達成契約之合意，要之，並非系爭工程契約第
    二十一條第一項所規範之契約所約定範圍內之「變更」者。
    況縱認本件系爭混凝土數量因漏列導致之增加，仍屬原系爭
    工程契約第二十一條第一項規定之「契約所約定範圍內」之
    數量「變更」，惟因漏列上開混凝土工程之緣由，乃上訴人
    於本件工程設計規劃時因疏失未予計入所致（此為上訴人自
    承在卷），顯見本件工程混凝土施工數量之所以增加乃可歸
    責於上訴人一方，被上訴人並無可歸責。而兩造系爭工程契
    約所定之合約單價，乃上訴人逕以本件工程預算單價依被上
    訴人得標價比例予以調整後之金額，已違反政府採購法揭示
    之公平合理原則（另詳後述理由二所載），故於本件可歸責
    於上訴人事由所生之系爭混凝土工程數量嚴重漏列情形，如
    認上訴人仍可依據系爭工程契約第二十一條第一項及第二十
    二條前段規定，對於可歸責於己所致之上述系爭混凝土數量
    漏列異常嚴重之工程，主張依原系爭工程契約合約單價計算
    工程款，無異將其不利益歸由被上訴人一方承擔，實有違公
    平、合理之原則。再者，所謂「更正」，唯於錯誤時始有更
    正之可言；而所謂「補正」，乃補充修正，亦為唯於有誤寫
    、誤算或其他類此之情形時始得為之；然本件系爭混凝土工
    程漏列項目及數量之緣由，乃上訴人於本件工程設計規劃時
    因疏失未予計入所致，並非有誤寫、誤算或其他類此之情形
    ，已如前述，因之，上訴人抗辯：本件混凝土數量漏列情事
    ，係屬工程發包圖說必需施工項目之數量更正或補正，屬原
    約定施工範圍之數量調整，並非契約範圍以外新增加之工作
    項目等語，尚不足採。
  (三)再兩造系爭工程契約書第二十二條但書規定：「但有新增工
    程項目時，由機關及廠商雙方共議合理單價。」依上所述，
    本件增加之混凝土數量過鉅，已構成契約數量重大變更，且
    為可歸責上訴人事由所致，非屬契約約定範圍內之變更；因
    之關於本件所增加之工程數量，當應依系爭工程契約書第二
    十二條但書規定，由兩造共議合理之單價。至兩造就新增工
    程之單價如未能達成協議者，依兩造系爭工程契約書第四十
    一條第一項第四、五款規定，得依法申請調解或提起民事訴
    訟之方式處理之，有兩造系爭工程契約書一份在卷可稽（見
    原審補字卷第22頁）。而本件系爭混凝土漏列工程款履約之
    爭議，因兩造協議不成，前經被上訴人向「行政院公共工程
    委員會」申請調解，經該會提出相關調解建議，因上訴人不
    同意而調解不成立等情，有被上訴人所提出之「行政院公共
    工程委員會」九十二年九月十九日工程訴字第 09200385980
    號函及內附之調解建議各一份附卷可參（見原審卷(一)第59至
    65頁），並經原審向該會調取相關調解卷宗資料審閱無訛（
    見原審卷(二)第58、66頁）；據此，兩造就系爭工程漏列之混
    凝土工程既無法合議定其工程單價，且上訴人並因之受有利
    益，則被上訴人依系爭工程契約規定，提起本件訴訟，請求
    確認系爭增加工程數量之單價，並據以請求上訴人給付工程
    款，自屬有據。上訴人抗辯：其已依兩造契約單價給付該部
    分工程款，被上訴人提起本件訴訟顯屬無據云云，尚不能採
    為有利於其之認定。
  (四)依上，本件系爭混凝土數量因漏列導致之增加，並非屬工程
    發包圖說必需施工項目之數量更正或補正，亦即兩造就此部
    分並無達成契約之合意，要之，並非系爭工程契約第二十一
    條第一項所規範之契約所約定範圍內之「變更」者；乃就系
    爭工程契約內容於文義上及論理上詳為推求解釋推論之當時
    立約的真意及當然解釋，本院自無代替契約當事人決定契約
    內容之情況。
二、系爭工程漏列之混凝土工程單價應如何計價？及此部分總金
    額為若干？
  (一)按機關辦理採購，應以維護公共利益及公平合理原則，此為
    政府採購法第六條前段揭示之原則；而不考慮廠商單價是否
    合理而強以機關單價調整廠商單價，為政府採購法錯誤行為
    態樣十「決標程序」之(六)所明示，屬違反政府採購法公平合
    理法則之行為，有「行政院公共工程委員會」九十二年六月
    五日工程企字第09200229070號函釋及所附之錯誤行為態樣
    表各一份在卷可參（見原審卷(二)第75、83頁）；上訴人為政
    府所屬機關，辦理本件系爭工程之施工招標，自應遵守上開
    政府採購法規定。又依兩造所訂系爭工程契約第四十一條規
    定：「機關與廠商因履約而生爭議者，應依法令及契約規定
    ，考量公共利益及公平合理，本誠信和諧，盡力協調解決。
    」據此，本件系爭工程有關漏列混凝土數量之工程款爭議，
    自應依政府採購法等相關法令及兩造契約約定，並兼顧公共
    利益及公平合理，依誠信原則予以解決。
  (二)本件系爭工程乃上訴人依據政府採購法對外公開招標競價，
    由被上訴人於九十年七月二十日以總工程預算金五億九千三
    百三十二萬元之百分之五十二‧二五比例之決標價即三億一
    千萬元得標，嗣上訴人即以系爭工程原預算單價依決標之比
    例調整後與被上訴人訂立系爭工程承攬契約，至被上訴人投
    標單價與兩造合約單價之金額及比例則如附表一所示，已如
    前述，並為兩造所不爭執。依此可知，系爭工程契約（工程
    項目）所定之合約單價，乃上訴人逕以本件工程預算單價依
    被上訴人得標價比例予以調整後之金額（即將「175 KG/c㎡
    混凝土」由每立方公尺1,710元，調整為893元；「210 KG/c
    ㎡混凝土」由每立方公尺1,810元，調整為946元，見附表二
    所載），顯見上訴人前揭「依比例予以調整之合約單價」已
    違反前揭政府採購法所揭示之公平合理原則，應堪認定。再
    上訴人不顧被上訴人施工成本結構，強將本件工程預算依被
    上訴人投標單價之比例調整為合約單價後，所造成之不合理
    之處，由附表一列載之各項工程單價比例失衡情形可得而知
    。因之，縱認上訴人將本件工程預算依被上訴人投標單價之
    比例調整為合約單價後與被上訴人締約，乃一般工程發包、
    簽約之慣例，惟本件系爭混凝土數量因漏列導致之增加，既
    非屬工程發包圖說必需施工項目之數量更正或補正，而屬新
    增之工程項目，亦即兩造就此部分並無達成契約之合意，則
    上訴人援引調整後之合約單價為本件漏列工程之計價依據，
    揆諸兩造系爭工程契約之約定，顯無可採。
  (三)又依政府採購法第六條及兩造系爭工程契約第四十一條有關
    爭議處理規定，均明揭應兼顧公共利益及公平合理原則，已
    如前述；因之本院認本件關於系爭增加混凝土工程項目及數
    量之計價標準，亦應以此為審酌依據。而被上訴人施作本件
    系爭工程時，有關混凝土（包括175KG/c㎡及210KG/c㎡）每
    立方公尺之單價金額，依被上訴人投標之估價、上訴人預算
    估價、被上訴人實際支出之單價及行政院主計處（90年10月
    ）公布之台灣地區營建工程物價資料（見原審卷(二)第119至1
    21頁），詳如附表五所示，且為兩造所不爭執。由如附表五
    所示金額相互對照比較可知，上訴人招標時之預算單價與行
    政院主計處（90年10月）公布之台灣地區營造工程物價約略
    相近，而被上訴人之投標單價與實際施工支出之單價，則均
    較上訴人之預算單價金額為低，惟前兩者之金額較為相近；
    至於兩造系爭契約所定之合約單價，則明顯均較上訴人之預
    算單價、行政院公布物價、被上訴人投標單價及實際支出之
    單價，相比偏低（依序低 817、852.91、317、5990.43元﹝
    指175KG/c㎡混凝土﹞，864、890.38、484、946.3元﹝指21
    0 KG/c㎡混凝土﹞）；究其緣由係因上訴人依被上訴人決標
    價格與工程預算金額比例調整後失真之價格所致，故倘以兩
    造契約合約單價作為計算本件增加工程數量之計價基準，困
    污前揭說明，自屬「不考慮廠商單價是否合理而強以機關單
    價調整廠商單價」之違反政府採購法之行為，上訴人主張以
    此為計算基準，顯失公平、合理，尚不可採。另參酌被上訴
    人所提出實際支出系爭項目混凝土金額之統一發票所載（見
    原審卷(一)第119至121頁），均較其投標之單價為高，可證被
    上訴人之投標價格，應屬合理，且其既以此價格核計施工成
    本及利潤並予得標，即表明其同意以此價格承攬系爭工程，
    故關於本件增加工程項目及數量之單價計價基準，原則上被
    上訴人自應受其投標價格之拘束，因之被上訴人主張依據前
    揭行政院主計處（90年10月）公布之物價予以計算云云，亦
    不可採。
  (四)據上，為兼顧公共利益及公平合理原則，並斟酌被上訴人於
    參與投標時既願以「175 KG/c㎡混凝土」每立方公尺一千二
    百十元，「210 KG/c㎡混凝土」每立方公尺一千四百三十元
    之單價承包，核為廠商之意願價，而混凝土進料（即水泥、
    爐石粉、砂及石）在每一期間所佔之比例不同，及被上訴人
    參與投標時「工程估價單」總額（即3億3千萬）與實際投標
    金額（即3億1千萬）之差價比例等因素，同時經本院囑由「
    臺灣省土木技師公會」就本件系爭混凝土之單價為鑑價，亦
    經其鑑定稱：「漏列混凝土工程及因混凝土數量增加所支出
    的洞內洞外混凝土澆置費、運輸費，建議被告（即上訴人）
    應依原告（即被上訴人）投標單價乘93.94%給付。」而有臺
    灣省土木技師公會九十七年四月二十九日（97）省土技字第
    2534號鑑定報告書一份在卷可參以觀，本院認系爭工程漏列
    之混凝土工程單價應依被上訴人投標單價之百分之九十三‧
    九四予以核計給付，應屬公平合理。
  (五)綜上，有關系爭混凝土漏列數量部分之單價，應以被上訴人
    投標單價之百分之九十三‧九四為核計基準，則上訴人應給
    付被上訴人之金額，其中「175 KG/c㎡混凝土」部分為四百
    二十萬三千四百二十元（即1,210×3,698×0.9394＝4,203,
    420.4，元以下四捨五入，下同），扣除上訴人同意依契約
    單價計算給付之金額（即893×3,698＝3,302,314），為九
    十萬一千一百零六元（即4,203,420－3,302,314＝901,106
    ）；「210 KG/c㎡混凝土」部分為一千八百零七萬三千三百
    二十三元（即1,430×13,454×0.9394＝18,073,323），扣
    除上訴人同意依契約單價計算給付之金額（即946×13,454
    ＝12,727,484），為五百三十四萬五千八百三十九元（即18
    ,073,323 －12,727,484＝5,345,839），總計金額六百二十
    四萬六千九百四十五元（即901,106＋5,345,839＝6,246,94
    5）。
三、因混凝土數量增加所支出的洞內、洞外混凝土澆置費、運輸
    費應如何計價？及此部分總金額為若干？
  (一)依上所述理由，被上訴人因本件系爭混凝土數量增加所支出
    的洞內、洞外混凝土澆置費及運輸費，亦應以被上訴人投標
    單價之百分之九十三‧九四為核計基準。
  (二)而被上訴人就此部分之投標單價依序為：「混凝土澆置費（
    洞外）」每立方公尺一百十元，「混凝土澆置費（洞內）」
    每立方公尺一百九十八元，「洞外混凝土運輸費」、「洞內
    混凝土運輸費」每立方公尺均為一百三十二元；至混凝土澆
    置、混凝土運輸（均包括洞內洞外）各漏列之數量為 6,690
    、10,462立方公尺（詳附表三），則為上訴人所不爭執，上
    訴人就此部分應給付被上訴人之金額為四百七十六萬四千一
    百十一元（即﹝110×6,690﹞＋﹝198 ×10,462﹞＋﹝132×
    6,690﹞＋﹝132×10,462﹞＝735,900＋2,071,476＋883,08
    0＋1,380,984＝5,071,440，5,071,440×0.9394＝4,764,11
    0.7 ），扣除上訴人同意依契約單價計算給付之金額（總計
    為3,688,818元），為一百零七萬五千二百九十三元（即4,7
    64,111－3,688,818＝1,075,293）。
四、上訴人是否應給付被上訴人因漏列上開混凝土等工程項目，
    致施工期間所增加之勞安、品管、保險、營業稅、管理費用
    等金額？
  (一)按由於工程數量之增加，相對環境保護工程、勞工安全衛生
    設備費、廠商品質管制作業費、包商管理費、營業稅及保險
    費等，將隨工程數量及施工期間而增加，已為上訴人所不爭
    執。而本件系爭工程之總價金額為三億一千萬元，其中環境
    保護工程項目金額為一百二十五萬三千九百五十二元，勞工
    安全衛生設備費為一百五十六萬七千四百四十元，廠商品質
    管制作業費為一百八十二萬三千八百二十一元，包商管理費
    為二千三百四十五萬八千三百六十七元，營業稅為一千四百
    五十三萬六千七百四十一元，保險費為四百七十二萬八千四
    百四十四元（詳見附表六所示），總計約為系爭工程總金額
    之15.28%等情，亦為兩造所不爭執；被上訴人請求上訴人應
    給付此部分之費用，自於法有據。惟以上金額為系爭契約之
    合約單價（總計為47,368,765元），若依被上訴人投標時之
    投標單價（詳見附表六）予以核計（總計為41,006,900元）
    ，約為系爭工程總金額之12.445%，且前述漏列混凝土工程
    部分既已認定應依被上訴人之投標單價為基準，同時「臺灣
    省土木技師公會」就此部分亦為相同之鑑定意見；因之，本
    院認系爭工程因漏列上開混凝土數量致增加之環境保護工程
    等費用，應依投標單價之比例核算，應屬公平合理。
  (二)依上，就此部分費用，上訴人應給付被上訴人之金額為九十
    一萬一千二百五十三元（6,246,945＋1,075,293）×0.1244
    5＝7,322,238×0.12445＝911,252.5）。
五、綜上合計，上訴人應給付被上訴人有關系爭工程漏列之混凝
    土工程款為六百二十四萬六千九百四十五元，洞內洞外混凝
    土澆置費、運輸費為一百零七萬五千二百九十三元，環境保
    護工程等費用為九十一萬一千二百五十三元，總計為八百二
    十三萬三千四百九十一元（即6,246,945＋1,075,293＋911,
    253＝8,233,491）。至被上訴人逾此部分之請求，尚屬於法
    無據。
六、又給付有確定期限者，債務人自期限屆滿時起，負遲延責任
    ；給付無確定期限者，債務人於債權人得請求給付時，經其
    催告而未為給付，自受催告時起，負遲延責任；其經債權人
    起訴而送達訴狀，或依督促程序送達支付命令，或為其他相
    類之行為者，與催告有同一之效力；民法第二百二十九條第
    一、二項分別定有明文。又遲延之債務，以支付金錢為標的
    者，債權人得請求依法定利率計算之遲延利息；但約定利率
    較高者，仍從其約定利率；而應付利息之債務，其利率未經
    約定，亦無法律可據者，週年利率為百分之五；亦為同法第
    二百三十三條第一項及第二百零三條所明定。查本件被上訴
    人本於承攬契約所衍生之請求權等之法律關係，請求上訴人
    給付之前揭金額，並未據渠等主張定有給付之期限，則其請
    求自起訴狀繕本送達上訴人之翌日起至清償日止，按年息百
    分之五計算之利息，並未逾上開規定之範圍，自無不合。而
    按本件民事起訴狀繕本已經原審法院於九十三年三月二十二
    日送達予上訴人（見原審卷(一)第07頁），則依前開規定，被
    上訴人就其勝訴部分，併請求自民事起訴狀繕本送達上訴人
    之翌日（即94年03月23日）起至清償日止，按年息百分之五
    計付遲延利息，洵屬正當。至逾此範圍之請求，尚屬無據。
陸、綜上所述，被上訴人主張兩造於九十年七月二十六日就系爭
    工程訂立承攬契約，惟開工後發現上訴人對於第十四號暗渠
    及隧道二次混凝土襯砌部分工程，均嚴重漏列混凝土數量，
    計混凝土強度175 KG/c㎡之混凝土，共漏列3,698立方公尺
    ，另混凝土強度210KG/c㎡之混凝土數量部分，共漏列13,45
    4立方公尺，因本件混凝土數量漏列甚鉅，超乎當事人得預
    見之範圍，顯非原工程契約規範所及，根本即不在兩造原工
    程契約規範之範圍內，自非屬工程契約第二十一條第一項所
    稱之「契約所約定之範圍內」之契約變更，新增工程項目，
    應依行政院主計處（90年10月）公布之物價計算工程款；又
    因前述混凝土漏列部分之數量龐大，致系爭工程中之洞內（
    外）混凝土澆置費及運輸費部分支出亦大幅增加，金額則如
    附表三所示：另因漏列混凝土致工期期間所增加之環保費、
    勞安費、品管費、保險費、營業稅、管理費用，則為前二項
    金額之總和乘以百分之十五‧二八（即佔原合約工程總價之
    比例，如附表四所示），為三百二十四萬七千七百九十七元
    ；總計以上之請求金額為二千四百五十萬三千零十三元。爰
    本於承攬契約所衍生之請求權及情事變更原則之法律關係請
    求判決上訴人應給付被上訴人八百二十三萬三千四百九十一
    元，及自民國九十四年三月二十三日起至清償日止，按年息
    百分之五計算之法定遲延利息之範圍內，為有理由，應予准
    許。至被上訴人逾此部分所為之請求，為無理由，應予駁回
    ；其假執行之聲請失所附麗，應併予駁回。原審就超過上開
    應准許部分，為上訴人敗訴之判決，並為假執行之宣告，自
    有未洽；上訴人上訴意旨就此部分指摘原判決不當，求予廢
    棄改判，為有理由；爰由本院將原判決關於此部分予以廢棄
    改判如主文第二項所示。至於上開應准許部分，原審判命上
    訴人給付，並為准免假執行之宣告，經核並無違誤；上訴人
    上訴意旨，就此部分，仍執陳詞，指摘原判決不當，求予廢
    棄，為無理由，應駁回其上訴。
柒、又本件待證事實已臻明確，兩造其餘攻擊防禦方法及舉證，
    對判決之結果已不生影響，爰不一一詳為審酌，附此敘明。
捌、據上論結，本件上訴為一部有理由，一部無理由，依民事訴
    訟法第四百五十條、第四百四十九條第一項及第七十九條，
    判決如主文。
中    華    民    國    97    年    8    月     12    日
                  民事第一庭    審判長法  官  林金村
                                      法  官  胡景彬
                                      法  官  張世展
上為正本係照原本作成。
如對本判決上訴，須於判決送達後20日內向本院提出上訴狀，未
表明上訴理由者，應於上訴後20日內，向本院提出理由書（須附
繕本）。依法須繳納裁判費並應委任律師為訴訟代理人，始得上
訴。
中    華    民    國    97    年    8    月     12    日
                                      書記官  吳秋賢
【附記】
民事訴訟法第466條之1：
(1)對於第二審判決上訴，上訴人應委任律師為訴訟代理人。但上
  訴人或其法定代理人具有律師資格者，不在此限。
(2)上訴人之配偶、三親等內之血親、二親等內之姻親，或上訴人
  為法人、中央或地方機關時，其所屬專任人員具有律師資格並
  經法院認為適當者，亦得為第三審訴訟代理人。
民事訴訟法第466條之2：
  上訴人無資力委任訴訟代理人者，得依訴訟救助之規定，聲請
  第三審法院為之選任律師為其訴訟代理人。
附表一
┌─────────┬──────┬──────┬────┐
│項  目            │被上訴人投標│兩造合約單價│兩者比例│
├─────────┼──────┼──────┼────┤
│主體工程          │254,162,100 │236,113,285 │92.9%   │
├─────────┼──────┼──────┼────┤
│雜項工程          │2,310,000   │23,410,239  │1013.43%│
├─────────┼──────┼──────┼────┤
│閘門機電工程      │32,461,000  │3,107,711   │9.57％  │
├─────────┼──────┼──────┼────┤
│環境保護工程      │1,254,000   │1,253,952   │99.99％ │
├─────────┼──────┼──────┼────┤
│勞工安全衛生設備費│2,492,900   │1,567,440   │62.88％ │
├─────────┼──────┼──────┼────┤
│廠商品質管制作業費│1,320,000   │1,823,821   │138.16％│
├─────────┼──────┼──────┼────┤
│包商管理費        │11,000,000  │23,458,367  │213.58％│
├─────────┼──────┼──────┼────┤
│營業稅            │17,000,000  │14,536,741  │85.51％ │
├─────────┼──────┼──────┼────┤
│保險費            │8,000,000   │4,728,444   │59.11％ │
└─────────┴──────┴──────┴────┘
附表二：
┌──────┬─────────┬──────┬────┬──────┐
│項  目      │行政院主計處公布物│兩造合約單價│漏列數量│被上訴人請求│
│            │價（90年10月）    │            │（立方公│之金額      │
│            │                  │            │尺）    │            │
├──────┼─────────┼──────┼────┼──────┤
│175KG/c㎡   │1745.91元         │893元       │3698    │0000000.18  │
├──────┼─────────┼──────┼────┼──────┤
│210KG/c㎡   │1836.38元         │946元       │13454   │00000000.52 │
└──────┴─────────┴──────┴────┴──────┘
 附表三：
┌──────┬─────┬────┬────┬────────┐
│項目        │數量（A） │被上訴人│兩造合約│被上訴人請求金額│
│            │          │支出單價│單價    │(B-C)xA         │
│            │          │（B）   │        │                │
├──────┼─────┼────┼────┼────────┤
│洞外混凝土澆│6690      │200     │89      │742590          │
│置費用      │          │        │        │                │
├──────┼─────┼────┼────┼────────┤
│洞內混凝土澆│          │350     │165     │0000000         │
│置費用      │10462     │        │        │                │
├──────┼─────┼────┼────┼────────┤
│洞外混凝土運│6690      │250     │73      │0000000         │
│輸費用      │          │        │        │                │
├──────┼─────┼────┼────┼────────┤
│洞外混凝土運│10462     │300     │84      │0000000         │
│輸費用      │          │        │        │                │
└──────┴─────┴────┴────┴────────┘
 附表四：
┌─────────┬────────┬────────────┐
│項              目│原合約金額      │共佔原合約工程總價之比例│
├─────────┼────────┼────────────┤
│環境保護措施費    │0000000元       │百分之15.28             │
├─────────┼────────┤                        │
│勞工安全衛生設備費│0000000元       │                        │
├─────────┼────────┤                        │
│廠商品質管制作業費│0000000元       │                        │
├─────────┼────────┤                        │
│包商管理費        │00000000元      │                        │
├─────────┼────────┤                        │
│營業稅            │00000000元      │                        │
├─────────┼────────┤                        │
│工程保險費        │0000000元       │                        │
└─────────┴────────┴────────────┘
 附表五：
┌─────┬─────┬─────┬─────┬─────┬─────┐
│項  目    │上訴人預算│行政院主計│被上訴人投│被上訴人實│兩造合約單│
│          │價（元）  │處公布物價│價（元）  │出單價（元│價（元）  │
│          │          │（元）    │          │）        │          │
├─────┼─────┼─────┼─────┼─────┼─────┤
│175KG/c㎡ │1710      │1745.91   │1210      │1492.43   │893       │
│混凝土    │          │          │          │          │          │
├─────┼─────┼─────┼─────┼─────┼─────┤
│210KG/c㎡ │1810      │1836.38   │1430      │1586.43   │946       │
│混凝土    │          │          │          │          │          │
├─────┼─────┼─────┼─────┼─────┼─────┤
│混凝土澆置│170       │          │110       │200       │89        │
│費（洞外）│          │          │          │          │          │
├─────┼─────┼─────┼─────┼─────┼─────┤
│混凝土澆置│315       │          │198       │350       │165       │
│費（洞內）│          │          │          │          │          │
├─────┼─────┼─────┼─────┼─────┼─────┤
│混凝土運輸│140       │          │132       │250       │73        │
│費（洞外）│          │          │          │          │          │
├─────┼─────┼─────┼─────┼─────┼─────┤
│混凝土運輸│160       │          │132       │300       │84        │
│費（洞內）│          │          │          │          │          │
└─────┴─────┴─────┴─────┴─────┴─────┘
附表六：
┌─────────┬──────┬──────┬──────────┐
│項  目            │被上訴人投標│兩造合約單價│比例（合約單價＼被上訴
│                  │            │            │投標單價）          │
├─────────┼──────┼──────┼──────────┤
│主體工程          │254,162,100 │236,113,285 │92.9%               │
├─────────┼──────┼──────┼──────────┤
│雜項工程          │2,310,000   │23,410,239  │1013.43%            │
├─────────┼──────┼──────┼──────────┤
│閘門機電工程      │32,461,000  │3,107,711   │9.57％              │
├─────────┼──────┼──────┼──────────┤
│環境保護工程      │1,254,000   │1,253,952   │99.99％             │
├─────────┼──────┼──────┼──────────┤
│勞工安全衛生設備費│2,492,900   │1,567,440   │62.88％             │
├─────────┼──────┼──────┼──────────┤
│廠商品質管制作業費│1,320,000   │1,823,821   │138.16％            │
├─────────┼──────┼──────┼──────────┤
│包商管理費        │11,000,000  │23,458,367  │213.58％            │
├─────────┼──────┼──────┼──────────┤
│營業稅            │17,000,000  │14,536,741  │85.51％             │
├─────────┼──────┼──────┼──────────┤
│保險費            │8,000,000   │4,728,444   │59.11％             │
└─────────┴──────┴──────┴──────────┘


司法院資訊處製作；財團法人民間司法改革基金會備份。
